【裁判字號】    95,台上,637
【裁判日期】    950406
【裁判案由】    損害賠償
【裁判全文】
最高法院民事判決              九十五年度台上字第六三七號
    上  訴  人  甲○○○
                          巷7.
                乙 ○ ○
                丙 ○ ○
                          巷1.
                丁 ○ ○
                戊    ○
    共      同
    訴訟代理人  陳 武 璋律師
    被 上訴 人  慶宗建設股份有限公司
                          設台.
                          號
    兼上列一人
    法定代理人  癸 ○ ○  住.
    被 上訴 人  己 ○ ○  .
                庚 ○ ○  住.
                          之3.
    上 列一 人
    訴訟代理人  張 績 寶律師
    被 上訴 人  辛○○○  住.
                          號之.
                壬 ○ ○  住.
                          巷1.
上列當事人間請求損害賠償事件，上訴人對於中華民國九十三年
九月二十七日臺灣高等法院臺中分院第二審判決（九十一年度重
上字第一三二號），提起上訴，本院判決如下：
    主  文
原判決除確定部分外廢棄，發回臺灣高等法院臺中分院。
    理  由
本件上訴人主張：伊等為由被上訴人庚○○設計、監造，而由被
上訴人癸○○任負責人、己○○為實際負責人之慶宗建設股份有
限公司（下稱慶宗公司）建造，並由允成營造有限公司（下稱允
成公司）營造之坐落南投縣草屯鎮○○段一六六六之九地號土地
上之「愛的雅築三期」建物（下稱系爭建物）之所有權人，地下
一樓及地面一樓為甲○○○所有，二樓為丙○○所有，三樓為丁
○○所有，五樓為戊○所有。由於系爭建物建造有諸多違反建築
術成規情形，致於民國八十八年九月二十一日大地震中，造成系
爭建物倒塌，及甲○○○、乙○○之子葉又華死亡。嗣經鑑定結
果認係(一)混凝土成分不標準；(二)偷工減料；(三)地質鑽探後，該地
質僅能建築至四層樓，惟完工時為六層樓；(四)六樓住戶即被上訴
人辛○○○及所有權人壬○○未得全體住戶之同意，與癸○○、
己○○共同在頂樓加蓋二層樓之違章建築，致大樓較原六層樓多
出約三分之一載重，無法承受建物重量等因素，終因地震使建物
整體塌陷、上部結構與基礎結構完全錯開，嚴重傾斜而應聲倒地
，造成伊等嚴重損失；甲○○○、乙○○復因喪子，致精神上承
受相當大之痛苦及壓力等情。爰依侵權行為、不完全給付及消費
者保護法規定之法律關係，求為命被上訴人等連帶給付甲○○○
二千四百六十二萬二千零九十五元〔即(1)房屋損害：四百九十六
萬元＋(2)懲罰性賠償金：一千四百八十八萬元＋(3)財物損失：一
百八十六萬五千元＋(4)葉又華死亡之損害賠償：二百九十一萬七
千零九十五元（即扶養費：四十一萬四千零九十五元＋精神
慰撫金：二百五十萬元）〕、乙○○二百九十二萬五千零八十四
元〔即葉又華死亡之損害賠償（即殯葬費：四萬元＋扶養費
：三十八萬五千零八十四元＋精神慰撫金：二百五十萬元〕、
丙○○二百十萬八千二百元〔即(1)房屋損害：一百七十二萬元＋
(2)財產損失：三十八萬八千二百元〕、丁○○二百二十七萬元〔
即(1)房屋損害：一百七十二萬元＋(2)財產損失：五十五萬元〕、
戊○二百四十三萬八千一百元〔即(1)房屋損害：一百九十七萬元
＋(2)財產損失：四十六萬八千一百元〕，並加付法定遲延利息之
判決｛原審駁回上訴人吳柔燕上訴部分，未據其提起上訴，該部
分已告確定｝。
被上訴人慶宗公司、癸○○、己○○則以：造成系爭建物倒塌之
真正原因，迄今尚未確定，亦未見上訴人提出相關證據以實其說
。慶宗公司既非系爭建物之起造人，亦非營造者，而係在系爭建
物興建完成後，始向前手購買餘屋，自無可能於「興建」建物時
，有故意違反建築技術成規或為偷工減料之行為；且系爭建物六
樓住戶於頂樓加蓋行為純屬住戶個人之違法行為，與慶宗公司及
其負責人癸○○或己○○等人無關。依慶宗公司章程所訂營業項
目中，營造建築物並非其公司之業務，縱認上訴人能證明慶宗公
司負責人癸○○有何侵權行為，亦非係「執行公司業務」。又除
系爭建物六樓住戶之違章情事嚴重影響建物之結構外，因外界不
可抗力之強震直接造成損害之發生，亦不容抹煞；且上訴人未制
止六樓住戶違建，並向南投縣政府檢舉，亦與有過失等語。被上
訴人庚○○則以：系爭建物倒塌之原因，均非建築師監造責任之
範圍，本案基地在地表下三公尺處至地表下七公尺處，均屬卵石
層，而土壤之承載率均達每平方公尺四０公噸，如此高值之土壤
承載力，設計建造系爭六層建築物，當絕無任何安全之疑慮或違
反建築成規之情事；縱認系爭建物涉有偷工減料、混凝土施工及
強度不足等情，亦屬建築材料數量、強度檢驗等事項，而屬營造
業專任技師及現場監工人員之責任，要與建築師無涉。系爭建物
原設計建造為六層建築物，但因六樓住戶私自於頂樓加蓋高達二
層之違章建築物，使整棟建物之結構及承載力超出原設計監造之
範圍，為無法承受九二一強震而倒塌之關鍵；鑑定報告亦認為「
系爭建物之原結構設計成果，經核對符合建築技術規則要求」，
鋼筋之握持長度不足僅有一支，對建物整體結構安全係數影響極
微，不致於發生倒塌之結果等語。被上訴人辛○○○、壬○○則
以：伊等為單純購屋之人，並未鳩集工人施工，亦無委託興建增
建物之情形，伊等遷入該址時，各樓層住戶均已遷入，且加建部
分早已蓋妥，該加建部分均提供全體住戶使用，並未造成任何問
題，反係一、二樓層住戶，將地下室變更用途為寢室之用，且變
更結構體加建廚房；系爭建物倒塌，係九二一地震所致，非伊等
之責任等語，資為抗辯。
原審維持第一審所為上訴人敗訴之判決，駁回其上訴，無非以：
上訴人主張甲○○○為系爭建物地下一樓及地面一樓之所有權人
，丙○○為二樓之所有權人，丁○○是三樓之所有權人，戊○是
五樓之所有權人，被上訴人癸○○是慶宗公司之負責人，而己○
○則為該公司之實際負責人，系爭建物係由慶宗公司建造，而由
庚○○設計及允成公司營造，九二一大地震發生時，系爭建物整
體塌陷、上部結構與基礎結構完全錯開，並嚴重傾斜而應聲倒地
，造成上訴人嚴重損失，及乙○○與甲○○○之子葉又華不幸罹
難等事實，業據提出使用執造、死亡證明書、房屋委建契約書、
南投縣政府函及簡復表、房屋所有權狀、營利事業登記證、新聞
報導文、行政院新聞局函、土地使用權同意書、建築工程勘驗報
告書、房地移轉契約書及建物毀損證明書（均影本）、戶籍謄本
、里長證明書及照片為證，足認為真實。查系爭建物係由癸○○
提供土地，交己○○負責興建，待慶宗公司經核准設立後，再由
己○○轉讓慶宗公司並變更建築執照名義由慶宗公司興建，而己
○○係癸○○之子，癸○○於系爭建物興建時已是六十三歲高齡
之人，且系爭房屋原即曾由己○○出售予他人，足認癸○○是慶
宗公司之負責人，而己○○則為該公司之實際負責人，系爭建物
係由己○○及慶宗公司建造。另系爭建物所增建之七、八樓係由
辛○○○、壬○○於購買原建物頂樓房屋後，在八十年底、八十
一年初再委請慶宗公司增建一節，業經證人高金錐、蕭美香證實
，參酌辛○○○及己○○所陳，足見辛○○○、壬○○係在取得
所有權狀後，才委由慶宗公司加建七、八樓，並將款項交付己○
○、會計蕭美香，尚難謂渠等不知該增建物係屬違建物，是渠等
抗辯僅為單純購屋之人，並未鳩集工人施工，亦無委託興建增建
物之情形，不足採信。次查系爭建物倒塌之原因，經台灣南投地
方法院檢察署送請中華民國土木技師公會全國聯合會（原判決誤
載為台灣省土木技師聯合）鑑定結果認：房屋倒塌原因：除了地
震強度大於原建築技術規則允許程度外，現場混凝土施工及客戶
自行增建至八樓，皆為導致系爭建物倒塌之原因。以實際混凝土
強度一二二kgf／c㎡（約相當於設計值一四０kgf／c㎡）及增建
至八樓之情形加以分析，其地表加速度由原設計之0.08g降為0.0
55g，不符合規範最少0.06g之要求。施工後一Ｆ混凝土強度平均
僅達一二二kgf／c㎡（約相當於設計值一四０kgf／c㎡），未達
原設計需求強度二一０kgf／c㎡甚多。混凝土強度不足導致柱斷
面強度衰減率大於樑甚多，致難以滿足規範之強柱弱樑要求，即
柱端較易於樑提早破壞，地震時較無逃生時間。縱或上訴人就系
爭建物倒塌係因上開原因所造成，惟核其內容均非建築師監造責
任之範圍，是庚○○對上訴人已無侵權行為之存在。又設計監造
人即建築師庚○○既非承攬人，又非監工人，自無可能構成違背
建築技術成規致生公共危險罪，而應對上訴人負侵權行為之損害
賠償責任。甲○○○於八十四年間始向慶宗公司購得系爭建物之
地下一樓及地面一樓，而增建之七、八樓係於八十一、八十二年
間完成，因此對甲○○○而言，其買賣之物於交付時即存有瑕疵
，於交付後因此項瑕疵導致該物毀損滅失，屬物之瑕疵擔保問題
，尚不符合修正前（即八十八年四月二十一日修正公布、八十九
年五月五日施行前－下同）民法第一百八十四條第一項前段侵害
「權利」之要件。上訴人雖係系爭建物之買受人，其與被上訴人
癸○○、庚○○、辛○○○、壬○○並無直接之債權債務關係存
在，而癸○○為慶宗公司名義負責人並未參與系爭建物之建築，
至於建築師庚○○對於系爭建物雖有監督施工之疏失，辛○○○
、壬○○增建系爭建物七、八樓亦有違反建築法令疏失之處，惟
無從據此直接推認渠等有以背於善良風俗之方法侵害上訴人權益
之主觀故意存在。又修正前民法第一百八十四條第二項所謂保護
他人之法律，係指保護他人為目的之法律，亦即一般防止妨害他
人權益或禁止侵害他人權益之法律而言。而建築法之立法目的，
乃為實施建築管理，以維護公共安全、公共交通、公共衛生及增
進市容景觀，其所欲保護之對象係屬公共利益及個人之生命安全
，非個人之財產安全。依司法院大法官釋字第三九四號解釋意旨
，可知營造業管理規則之立法目的在於對於營造業者之行政管理
，規範目的亦非在於保護個人之財產安全，建築技術規則亦同此
旨。刑法第一百九十三條違背建築技術成規罪之規範目的在於防
範對於「人身」之侵害，建築物本身具有瑕疵並不構成對於所有
權之侵害，自無該條項規定之適用。則上訴人請求之財產上損害
，即非屬保護之利益，縱己○○犯違背建築術成規及過失致死罪
，已經刑事判刑確定，亦不得援引修正前民法第一百八十四條第
二項規定，請求個人財產損害之賠償。復按損害賠償之債，以有
損害之發生及有責任原因之事實，並二者之間有相當之因果關係
為成立要件。查台灣地區於八十八年九月二十一日凌晨一時四十
七分左右，發生規模七‧三級之地震，核屬我國中央氣象局最高
等級加速度二五０gal 以上之六級烈震，其所產生之震動程度為
房屋倒塌、山崩地裂、地層斷陷、地面顯著裂開及建築基礎可能
破壞等影響。系爭建物位處南投縣草屯鎮○○○街，坐落草屯國
小測站附近，依中央氣象局設於草屯國小測站所測得之東西向水
平最大加速力為三二五‧三四gal、南北向為二五七‧三二gal、
垂直向為二二三‧八八gal ，震度為六級，已遠超過建築物設計
上之所能抵抗之水平加速度。而主管機關在八十六年之建築技術
規則中有關耐震力之規定，將南投縣地區規劃屬於中震區，屬於
四級震度，位處中震區之建築物，碰到超過法規標準之六級強震
後，其遭受破壞而發生損壞之結果，乃合於一般經驗及論理法則
，誠屬難以避免之天災，實難據此遽認系爭建物之倒塌與混凝土
施工強度不足及辛○○○等人自行增建七、八樓等因素間有相當
因果關係，上訴人亦未舉證證明系爭建物倒塌與一支鋼筋握持長
度不足，及一樓頂樑端部錨碇長度不足，樑與柱交接處未綁紮箍
筋等輕微缺失有重大關聯，自難認其間有相當因果關係存在。又
系爭建物在地震發生前，並未有任何異狀，自難據以推定己○○
、癸○○執行公司業務有何違失之處，上訴人並未提出具體事證
，證明己○○、癸○○有何執行業務行為過程造成上訴人損害之
行為，及上訴人之損害與該二人行為間有何因果關係存在，則上
訴人請求己○○、癸○○負公司負責人之侵權行為損害賠償責任
，即屬無據。且戊○與慶宗公司間無契約關係，甲○○○係於八
十四年五月間向慶宗建設購買系爭房屋，丙○○、丁○○則分別
於七十九年間、八十年十月間始向慶宗公司購買系爭建物，系爭
建物雖有混凝土施工強度不足等部分缺失，惟該部分缺失非屬大
樓結構體之重要部分，僅屬輔助功能，尚不至於影響系爭建物之
使用及造成安全上之疑慮，與系爭建物減少價值之程度無關重要
，復未產生影響住戶權益之情事，應認未達於修正前民法第三百
五十四條規定瑕疵之程度，則慶宗公司、己○○、癸○○之給付
符合債之本旨，並無不完全給付規定之適用。末查系爭建物於八
十年七月間完工，增建之七、八樓係於八十一、八十二年間完成
，而於八十年至八十一年間完成系爭建物所有權移轉，但消費者
保護法於八十三年一月十一日始公布施行，上訴人自不得主張消
費者保護法之適用。況消費者保護法第七條規定之商品製造人責
任，性質上同屬侵權責任範疇，故該條所謂之財產，應作限縮解
釋，不包括具有瑕疵（安全上危險）商品本身的損害及其他純粹
經濟上損失。是甲○○○主張慶宗公司、癸○○、己○○就其房
屋之毀損，應連帶賠償三倍之懲罰性賠償金，亦屬無據。從而，
上訴人請求被上訴人連帶賠償前開金額及法定遲延利息，為無理
由，不應准許等詞，為其判斷之基礎。
惟刑法第一百九十三條所定違背建築術成規罪，雖規定於以保護
社會法益為主之公共危險罪章，惟條文既以「致生公共危險」為
犯罪構成要件之一，而刑法所保護之個人法益中，除生命、身體
外，尚包含財產法益，則不特定或多數人之生命、身體或財產之
安全應均在該條所保護之法益範圍。而建築技術規則建築構造編
第六十二條（九十年九月二十五日修正前）亦規定建築物之基礎
設計及施工時，應對鄰近建築物為安全防護設施，以防止鄰屋之
損害；則建築法第一條所定以維護公共安全為目的所實施之建築
管理，是否已排除對不特定或多數人「財產法益」之保護？已非
無疑；何況，上訴人甲○○○及乙○○之子葉又華係因系爭建物
倒塌致死，生命法益已受侵害，是否無修正前民法第一百八十四
條第二項規定之適用？亦非無研求之餘地。再者，中華民國土木
技師公會全國聯合會之鑑定報告既已載明系爭建物倒塌原因：除
了地震強度大於原建築技術規則允許程度外，現場混凝土施工及
客戶自行增建至八樓，皆為導致系爭建物倒塌之原因。又施工後
一Ｆ混凝土強度平均僅達一二二kgf／c㎡（約相當於設計值一四
０kgf／c㎡），未達原設計需求強度二一０kgf／c㎡甚多。混凝
土強度不足導致柱斷面強度衰減率大於樑甚多，致難以滿足規範
之強柱弱樑要求，即柱端較易於樑提早破壞。於現場目視一樓頂
版，樑端部錨碇長度不足，樑與柱交接處未綁紮箍筋，影響結構
韌性等語（見一審卷(一)第一九七－一九八頁）；而被上訴人慶宗
公司、癸○○、己○○及庚○○復抗辯：因六樓住戶私自於頂樓
加蓋高達二層之違章建築物，使整棟建物之結構及承載力超出原
設計監造之範圍，應係系爭建物無法承受九二一強震，應聲倒塌
之關鍵等語（見一審卷(一)第八四頁反面、一０二－一０三頁）。
果爾，系爭建物雖於九二一地震中倒塌，但是否可排除上開鑑定
報告所認倒塌之原因？如其倒塌係結合上述原因所共同造成，則
上開鑑定報告所認系爭建物倒塌之原因，是否不能認為與九二一
地震之原因等價，而具備共同因果關係？攸關被上訴人應否同負
侵權行為之損害賠償責任，非無再詳為審認之必要。原審未調查
審認鄰近系爭建物之其他建物因九二一地震而倒塌之情形，徒以
九二一地震強度七‧三級，誠屬難以避免之天災，而排除上開鑑
定報告所認系爭建物倒塌原因之因果關係，已嫌率斷。又系爭建
物之設計、監造人為被上訴人庚○○（見一審卷(一)第一五頁；卷
(二)第二０二～二０六頁），原審一方面認上開鑑定系爭建物倒塌
之原因，均非建築師監造責任之範圍，一方面又謂建築師庚○○
對系爭建物有監督施工之疏失，已有理由前後矛盾之違法；何況
，上訴人復迭次援引建築師法第十八條等規定主張庚○○確有未
盡監造之過失責任（見一審卷(一)第一九０～一九二、二一八～二
二二頁、卷(二)第五九～六三頁；二審卷(一)第六五～六九頁、卷(二)
第一三０～一三四頁），原審就此重要攻擊防禦方法恝置未論，
復未敘明不予採取之理由，遽為上訴人不利之論斷，亦有判決不
備理由之違誤。上訴論旨，執以指摘原判不當，求予廢棄，不能
認為無理由。
據上論結，本件上訴為有理由。依民事訴訟法第四百七十七條第
一項、第四百七十八條第二項，判決如主文。
中    華    民    國  九十五  年    四    月    六    日
                      最高法院民事第八庭
                          審判長法官  朱  建  男
                                法官  顏  南  全
                                法官  許  澍  林
                                法官  鄭  傑  夫
                                法官  蘇  清  恭
      本件正本證明與原本無異
                                      書  記  官
中    華    民    國  九十五  年    四    月   二十   日
                                                      Ｋ


司法院資訊處製作；財團法人民間司法改革基金會備份。
